臺灣新竹地方法院刑事判決　　　　　　　　　　　　　　九十一年度交訴字第六號
　　公　訴　人　臺灣新竹地方法院檢察署檢察官
　　被　　　告　丙○○
　　　　　　　　丁○○
　　共同選任辯
　　護人　　　　陳明律師
右列被告因過失致死案件，經檢察官提起公訴( 九十年度偵字第一四三四、四一八七
號 )，本院判決如左：
    主  文
丙○○、丁○○因過失致人於死，各處有期徒刑伍月，如易科罰金，均以佰元折算
壹日。
    事  實
一、丙○○於民國八十九年二月十日晚間十一時三十分許駕駛車牌號碼ＡＪ〡六七八
    八號自小客車，搭載其妻丁○○及子女楊惠鈞、楊智翔、楊豐聯共四人，行駛於
    國道中山高速公路自臺北往臺南方向，惟因精神不濟，竟於國道中山高速公路途
    中，明知丁○○未考取汽車駕駛執照，不得駕駛車輛，仍將該車牌號碼ＡＪ〡六
    七八八號自小客車交由丁○○駕駛，丁○○即駕駛該車牌號碼ＡＪ〡六七八八號
    自小客車在國道中山高速公路由北往南方向行駛，迨於翌( 十一 )日凌晨一時許
    ，丁○○駕駛該車牌號碼ＡＪ〡六七八八號自小客車行經國道中山高速南下八十
    公里八百七十四公尺新竹縣湖口鄉路段○○○道時，本應注意汽車行駛高速公路
    ，應保持前後兩車間之行車安全距離，如遇濃霧時，其安全距離應酌量增加，且
    應隨時注意車前狀況，採取必要之安全措施，遇有濃霧致能見度甚低時，時速應
    低於四十公里減速慢行，或暫停路肩，而丙○○貿然將該車牌號碼ＡＪ〡六七八
    八號自小客車交給丁○○駕駛，並乘坐在駕駛座旁，亦應隨時促使丁○○注意前
    開事項。又當時夜間道路雖無照明設備，惟既可使用車燈照明，且路面無缺陷、
    無障礙物，並無不能注意之情形，詎丁○○竟疏未注意保持與前車間之行車安全
    距離及隨時注意車前狀況，且遇有濃霧，時速應低於四十公里行駛，丙○○亦未
    促使丁○○注意前開事項，仍在車內休息，丁○○即續以每小時約九十公里之高
    速行駛，適林順榮因酒後駕駛車牌號碼ＪＶ〡九五八一號自小客車不慎撞擊同路
    段內側護欄，乃下車設置三角警示標識，並將該車牌號碼ＪＶ〡九五八一號自小
    客車停放於內側車道臨近中線車道處，丁○○於距離林順榮所停放上開ＪＶ〡九
    五八一號自小客車二十五公尺前發現後，急忙煞車仍因煞停不及而撞及林順榮所
    駕駛上開車牌號碼ＪＶ〡九五八一號自小客車左側車身，致該車牌號碼ＪＶ〡九
    五八一號自小客車被撞後打轉時撞擊林順榮，進而車頭轉向翻覆於同路段內側車
    道及中線車道上，林順榮經撞擊後受有胸部鈍力損傷併骨折、全身多處擦挫傷及
    右股骨骨折等傷害，嗣經送醫急救，仍因胸部鈍力損傷併骨折，延至當日上午六
    時許不治死亡。
二、案經國道公路警察局第二警察隊報告臺灣新竹地方法院檢察署檢察官相驗後自動
    檢舉及被害人林順榮之妻甲○○訴由同署檢察官偵查起訴。
    理  由
一、訊據被告丙○○、丁○○均矢口否認有何過失致人於死犯行，辯稱：本件車禍發
    生時係由被告丙○○駕駛上開車牌號碼ＡＪ〡六七八八號自小客車，搭載其妻丁○○及子女楊惠鈞、楊智翔、楊豐聯共四人行駛於國道中山高速公路，而被告丙○○之所以撞擊林順榮所駕駛車牌號碼ＪＶ〡九五八一號自小客車，係因林順榮
    酒後駕駛( 酒精濃度高達每公升呼氣含○‧七四毫克之濃度 )車輛擦撞內側護欄
    後，翻覆在內側車道，其爬出後，並未放置任何警示標誌，致被告丙○○閃避不
    及，撞及其車，且被告丙○○撞擊林順榮車輛時，車速約九十公里，以此車速先
    撞及站在車後之林順榮，再將之撞到其車，二車前後擠壓，則林順榮勢必全身傷
    痕累累、嚴重骨折，甚至當場死亡，絕不可能身上無其他外傷，況如林順榮遭被
    告丙○○所撞，則其車身及車禍現場，必留下大量血跡，然觀之事故現場所拍攝
    之照片，其車身均未發現任何血跡，足見被告並未撞及林順榮。縱認被告丙○○
    曾撞及林順榮，惟被告丙○○於限速範圍內，在遵行車道行駛，並未違反任何交
    通規則，且任何駕駛人均不應被要求須於深夜，注意高速公路車道上，是否有翻
    覆之車輛，以便及時進行閃避，故被告丙○○並無注意義務，遑論客觀上於深夜
    裡，以時速九十公里，發現前方有翻覆車輛，無論任何人均無法完成閃避動作而
    不撞及，故被告丙○○亦不能注意。是被告丙○○既不應注意、不能注意此件車
    禍之發生，而其駕駛行為又未違反任何交通規則，揆諸刑法第十四條第一項規定
    ，被告丙○○應無任何過失可言云云。
二、經查：
  (一)被告丙○○固曾於八十九年二月十日晚間十一時三十分許駕駛車牌號碼ＡＪ〡
      六七八八號自小客車，搭載其妻丁○○及子女楊惠鈞、楊智翔、楊豐聯共四人
      自臺北往臺南方向行駛於國道中山高速公路，惟於行駛途中，即由被告丙○○
      將該車牌號碼ＡＪ〡六七八八號自小客車交由被告丁○○駕駛，迨於翌( 十一
       )日凌晨一時許，被告丁○○駕駛該車牌號碼ＡＪ〡六七八八號自小客車行經
      國道中山高速南下八十公里八百七十四公尺新竹縣湖口鄉路段○○○道時，即
      與被害人林順榮所駕駛車牌號碼ＪＶ〡九五八一號自小客車發生擦撞等情，業
      據證人即被告丙○○、丁○○子女楊惠鈞證述：「當天( 父母親 )二人有換手
      ，撞到時是我母親開車，當時我坐駕駛座後面，撞到後往前傾我抓駕駛人母親
      的頭，有抓住，印象清楚可以確定。」等語明確( 詳九十年度偵字第一四三四
      號偵查卷第七頁 )，且經本院當庭勘驗楊惠鈞於偵訊時出庭應訊之錄音帶無訛
      ，至證人楊惠鈞於本院調查時雖改稱：其係因檢察官不相信車子是其父親開的
      ，乃想說順著檢察官的話說，是否對其父親、母親比較有利，實車禍當日係其
      父親丙○○開車等語，惟證人楊惠鈞於偵訊時既已年滿二十歲，顯無不能分辨
      本件死亡車禍事件將涉及刑責歸屬之理，遑論其既為兩造之親生子女，亦無捏
      造其母為車輛駕駛人藉以迴護其父之必要，是證人楊惠鈞嗣後改稱係其父駕車
      云云，顯違常情。參以被告丙○○於本院調查時就本件車禍發生之經過既稱：
      「( 問：當天你的車子是何處撞到障礙物？ )答：車子的前面，左邊或是右邊
      ，因為太久，我現在不敢確定，但只有一邊撞到障礙物。」、「( 問：你車子
      前面擋風玻璃為何會破掉？ )答：當時我不知道前面擋風玻璃破掉，撞到後，
      我感到害怕，我看到前面的障礙物飄過來後彈出去，障礙物的何處撞到我的車
      輛，我沒有看到。」等語，而被告丁○○則稱：「( 問：當天車禍發生的情況
      如何？ )答：我們從楊梅交流道過去，沒有看到前面有物體，撞到後，才知道
      前面有個黑黑的物體撞到我們的車子的擋風玻璃，我跟我先生說，好像是車子
      撞到我們．．．」、「( 問：你是否知道車子何處撞到前面的物體？ )答：應
      是駕駛座那邊。」、「( 問：何物彈到你們的玻璃上？ )答：我只知道黑黑的
      ，應該是車子。」等語( 詳本院九十一年元月二十一日訊問筆錄 )，則被告丁○○既能明確陳稱當日車輛遭他車撞及所在位置係在駕駛座前擋風玻璃處，衡
      之常情，如當日係由被告丙○○駕駛該車，被告丙○○應無不注意車前狀況，
      且對於駕駛座前擋風玻璃處呈蜘蛛網狀裂紋及該車何處遭碰撞等情皆俱強烈印
      象，是被告丙○○既未見諸本件發生於駕駛座前擋風玻璃處之碰撞，足見本件
      車禍事故發生時應係由被告丁○○駕駛車輛，應堪認定。至證人即被告子女楊
      智翔雖到庭證述車禍當日係由其父親駕駛上開車牌號碼ＡＪ〡六七八八號自小
      客車等語，惟當日確係被告丁○○駕駛車輛，已如上述，是證人楊智翔此部分
      證詞，無非事後偏頗之詞，尚難採信。
  (二)又本件肇事地點係位在新竹縣湖口鄉國道中山高速南下八十公里八百七十四公
      尺之內側車道，而被害人林順榮所駕駛車牌號碼ＪＶ〡九五八一號自小客車遭
      被告丁○○撞擊後，被害人林順榮本人係倒於中線車道處，至被害人林順榮所
      駕駛車牌號碼ＪＶ〡九五八一號自小客車則車頭轉向翻覆於同路段內側車道及
      中線車道處，現場車道上並遺有被害人林順榮所駕駛上開車牌號碼ＪＶ〡九五
      八一號自小客車擋風玻璃，及被告丁○○所駕駛車牌號碼ＡＪ〡六七八八號自
      小客車左側大燈罩，復有兩車之玻璃碎片散落，且在被害人林順榮所駕駛上開
      ＪＶ〡九五八一號自小客車後方有壓碎之三角警示標識等情，既有現場車禍照
      片二十一幀及道路交通事故調查報告表附卷可稽( 詳八十九年度相字第八四號
      相驗卷宗第三頁 )，並經證人即處理本件車禍事故之警員乙○○到庭結證明確
      ，再觀之被害人林順榮所駕駛車牌號碼ＪＶ〡九五八一號自小客車遭被告丁○○撞擊後，該車車體左側嚴重向內扭曲變形，亦有照片二幀附卷為憑( 詳九十
      年度偵字第一四三四號偵查卷第二十七頁 )，則被害人林順榮當日如係乘坐於
      該車牌號碼ＪＶ〡九五八一號自小客車內遭被告丁○○撞擊，顯無於該車受撞
      翻覆後得予脫離嚴重扭曲變形之駕駛座位，進而倒臥於中線車道之理，且被害
      人林順榮當日倒臥於中線車道時除所著長褲左側膝蓋下方破損外，全身衣物完
      好並無明顯外傷，復有照片附卷可稽( 詳前揭相驗卷宗第四十一頁 )，參之事
      故現場被害人林順榮所駕駛上開ＪＶ〡九五八一號自小客車後方亦有壓碎之三
      角警示標識，益見被害人林順榮當日應係下車設置三角警示標識時，在車外遭
      車輛撞擊致死，應堪認定。
  (三)再被害人林順榮當日既係沿國道中山高速南下車道行駛，並與被告丁○○所駕
      駛車牌號碼ＡＪ〡六七八八號自小客車發生碰撞前即因酒後駕駛車牌號碼ＪＶ
      〡九五八一號自小客車不慎撞擊同路段內側護欄，既有道路交通事故調查報告
      表、事故現場照片及被害人林順榮呼氣酒精濃度為每公升零點七四毫克之酒精
      濃度測試紙附卷可稽( 詳前揭相驗卷宗第三頁、第十一頁 )，並經證人乙○○
      結證綦詳，惟被害人林順榮所駕駛上開車牌號碼ＪＶ〡九五八一號自小客車當
      時如因碰撞內側護欄即已翻覆致車頂著地凹陷、車門樑柱扭曲變形，且後車廂
      門頂地，則被害人林順榮如何能獨自離開車內，並取出後車廂內之三角警示標
      識，要非無疑。且依被告丙○○所自書肇事經過說明第七項既記載：「前車橫
      臥在路中，在本人煞車不及的狀況下，係從其駕駛座的門這邊撞上有照片所示
      ，．．．」乙節( 詳前揭偵查卷第十三頁 )，則被告當日如係駕駛車牌號碼Ａ
      Ｊ〡六七八八號自小客車撞及被害人林順榮所駕駛已翻覆之車牌號碼ＪＶ〡九
      五八一號自小客車駕駛座車門附近之車體，依被告所述應係撞擊被害人林順榮
      所駕駛車輛之右方，衡之物理作用力法則，被害人林順榮所駕駛橫放在車道上
      之車輛右側既係遭被告所駕駛車輛左側所撞及，該車應無偏往右側向前翻滾至
      停止之理。參以被害人林順榮所駕駛上開車牌號碼ＪＶ〡九五八一號自小客車
      右側車身留有大片明顯之刮地痕跡，且右後照鏡斷裂、右後天線向左折彎，既
      有照片二幀附卷可稽( 詳前揭偵查卷第三十一頁 )，足見被害人林順榮所駕駛
      上開車牌號碼ＪＶ〡九五八一號自小客車應係遭被告自左側撞擊後，始會朝向
      右側翻滾進而車頭轉向翻覆於前方車道處，亦堪認定。
  (四)而被害人林順榮確係因本件車禍，致當場受有胸部鈍力損傷併骨折、全身多處
      擦挫傷及右股骨骨折等傷害，嗣雖緊急送往天成醫院急救，惟仍於八十九年二
      月十一日上午六時許因胸部鈍力損傷併骨折傷重不治死亡一節，亦經臺灣新竹
      地方法院檢察署檢察官督同檢驗員相驗屬實，製有勘驗筆錄、相驗屍體證明書
      、驗斷書各一紙附卷可憑。至被告雖辯稱被害人林順榮上開傷勢或係因先前碰
      撞到護欄所致云云，惟被害人林順榮當日雖曾駕車擦撞到同路段內側護欄，惟
      該車既未翻覆，已如上述，且護欄經被害人林順榮駕車擦撞後僅留有被告之車
      漆，並無遭損壞乙節，亦有現場照片九幀附卷可佐，參之被害人林順榮擦撞護
      欄後復下車取出三角警示標識擬於車道上設置，足見被害人林順榮駕車撞擊護
      欄後並無因胸部鈍力損傷併骨折死亡，而係因本件車禍始受有胸部鈍力損傷併
      骨折等傷害不治死亡。
  (五)按汽車駕駛執照為駕駛汽車之許可憑證；汽車行駛高速公路，在正常天候狀況
      下，應保持前後兩車間之行車安全距離，即時速九十公里之車速，應保持最小
      四十五公尺之安全距離，如遇濃霧時，其安全距離應酌量增加；遇有濃霧致能
      見度甚低時，時速應低於四十公里減速慢行，或暫停路肩；且應隨時注意車前
      狀況，採取必要之安全措施，高速公路交通管制規則第五條第一項、第六條、
      道路交通安全規則第五十條第一項前段、第九十四條第三項分別定有明文。被
      告丁○○並無汽車駕駛執照，既為被告丁○○所供承不諱，而被告當日駕駛上
      開車牌號碼ＡＪ〡六七八八號自小客車行經國道中山高速南下八十公里八百七
      十四公尺新竹縣湖口鄉路段時，適遇濃霧，能見度約為二百公尺左右等情，既
      為被告丙○○、丁○○所不否認，且經證人乙○○到庭結證明確 (詳本院九十
      一年二月十八日訊問筆錄 )，足見該路段當日因遇濃霧能見度甚低。又被告既
      自承當日係以時速九十公里之車速行駛，且觀之事故現場圖所繪被告上開車牌
      號碼ＡＪ〡六七八八號自小客車停止時之煞車痕跡達二十四點七公尺猶未能煞
      停該車，則被告丁○○、丙○○應注意並能注意前開規定，且當時之路況雖係
      夜間道路無照明設備，惟既可使用車燈照明，且路面無缺陷、無障礙物，並無
      不能注意之情形，詎被告丙○○竟容任無汽車駕駛執照之被告丁○○駕駛自用
      小客車行駛於高速公路，且未促使被告丁○○注意前開規定；而被告丁○○亦
      疏未注意前開規定，以時速九十公里之車速行駛，且未與前車保持適當之安全
      距離，終致煞車不及，進而失控肇致本件車禍，足見被告丙○○、丁○○均有
      過失甚明。而本件車禍經送臺灣省竹苗區車輛行車事故鑑定委員會鑑定及臺灣
      省車輛行車故覆議鑑定委員會覆議之結果，均認被告撞擊已先肇事翻覆之被害
      人林順榮左側車身，致林車被撞後打轉時撞擊林順榮為肇事原因，有臺灣省竹
      苗區車輛行車事故鑑定委員會九十年一月十五日竹鑑字第九○○二二號函一件
      附卷可稽( 詳前揭相驗卷宗第六十五頁 )，及臺灣省車輛行車故覆議鑑定委員
      會九十一年四月二十九日府覆議字第九一○四八二號函一件為憑，惟被害人林
      順榮所駕駛上開車牌號碼ＪＶ〡九五八一號自小客車應係遭被告自左側撞擊後
      ，始會朝向右側翻滾進而車頭轉向翻覆於前方車道處，已如上述，是難認前揭
      鑑定意見書及覆議意見書所認被害人林順榮已先肇事翻覆，堪予採信。從而，
      被害人林順榮確係因本件車禍致生死亡之結果，顯然被告丙○○、丁○○之過
      失與被害人林順榮之死亡，應有相當之因果關係無訛。
  (六)末查，汽車駕駛人對於防止危險發生之相關交通法令之規定，業已遵守，並盡
      相當之注意義務，以防止危險發生，始可信賴他人亦能遵守交通規則並盡同等
      注意義務。若因此而發生交通事故，方得以信賴原則為由免除過失責任；汽車
      駕駛人雖可信賴其他參與交通之對方亦能遵守交通規則，同時為必要之注意，
      謹慎採取適當之行動，而對於不可知之對方違規行為並無預防之義務，然因對
      於違規行為所導致之危險，若屬已可預見，且依法律、契約、習慣、法理及日
      常生活經驗等，在不超越社會相當性之範圍應有注意之義務者，自仍有以一定
      之行為避免結果發生之義務。因此，關於他人之違規事實已極明顯，同時有充
      足之時間可採取適當之措施以避免發生交通事故之結果時，即不得以信賴他方
      定能遵守交通規則為由，以免除自己責任( 最高法院八十四年臺上字第五三六
      ○號、七十四年臺上字第四二一九號判例意旨參照 )。查被害人林順榮酒後駕
      車行經高速公路不慎擦撞內側護欄，而未儘速滑離車道，在路肩上停車待援，
      或於無法滑離車道時，在車輛後方五十公尺至一百公尺處設置車輛警示標誌，
      雖同有過失甚明，然被告疏未注意前開高速公路交通管制規則及道路交通安全
      規則之規定，猶以時速九十公里之車速行駛，且未與前車保持適當之安全距離
      ，終致煞車不及，進而失控肇致本件車禍，而未採取防止危險發生之適當措施
      ，揆諸上開判例意旨，自不能以信賴對方會盡注意義務為由圖免刑責；且縱令
      被害人林順榮疏未注意同為肇事原因，茲被告之過失與被害人之過失併合而為
      危害發生之原因時，仍不得阻其過失責任( 最高法院二十三年度上字第五二二
      三號判例意旨參照 )，是被告上開辯解，亦無由成立。本件事證明確，被告丙○○、丁○○犯行均堪認定，應依法論科。
三、核被告丙○○、丁○○所為，係犯刑法第二百七十六條第一項之過失致人於死罪
    。又被告丁○○無駕駛執照駕車，因而致人死亡依法應負刑事責任，應依道路交
    通管理處罰條例第八十六條第一項之規定，加重其刑。爰審酌被告丁○○無照駕
    駛自小客車，且於濃霧時猶以時速九十公里之速度行駛於高速公路，且未與前車
    保持適當之安全距離，顯見其駕駛態度之輕率，且漠視交通安全及他人之性命財
    產，而被告丙○○明知丁○○未有汽車駕駛執照，猶將車輛交予丁○○駕駛，復
    未促使被告丁○○注意保持行車安全距離及注意車前狀況，亦顯示其駕駛態度之
    輕忽，過失情節均屬重大，及被害人林順榮酒後駕車行經高速公路不慎擦撞內側
    護欄，卻未儘速滑離車道，在路肩上停車待援，或於無法滑離車道時，在車輛後
    方五十公尺至一百公尺處設置車輛警示標誌，對於本件車禍之發生同有過失，暨
    各被告犯罪之情節、所生之損害、犯罪後態度及未與被害人林順榮家屬達成民事
    和解等一切情狀，量處如主文所示之刑，並諭知易科罰金之折算標準，以示懲儆
    。又被告行為後，刑法第四十一條雖於九十年一月四日修正為「犯最重本刑為五
    年以下有期徒刑以下之刑之罪，而受六月以下有期徒刑或拘役之宣告，因身體、
    教育、職業、家庭之關係或其他正當事由，執行顯有困難者，得以一元以上三元
    以下折算一日，易科罰金。但確因不執行所宣告之刑，難收矯正之效或難以維持
    法秩序者，不在此限。」、「併合處罰之數罪，均有前項情形，其應執行之刑逾
    六月者，亦同。」，並於同年月十日公布施行，於同年月十二日生效，然被告所
    犯之刑法第二百七十六條第一項，其法定刑為二年以下有期徒刑、拘役或二千元
    以下罰金，是上開刑法第四十一條第一項之修正並不生影響，不生新舊法有利被
    告與否之比較，惟因法律既已修正如上，本院自應援引刑法第二條第一項前段之
    規定，適用裁判時之刑法第四十一條第一項前段之規定，應予補充，然此補充部
    分，尚無足影響本院上開認定，併此敘明。
據上論斷，應依刑事訴訟法第二百九十九條第一項前段，道路交通管理處罰條例第八
十六條第一項，刑法第二條第一項前段、第二百七十六條第一項、第四十一條第一項
，罰金罰鍰提高標準條例第一條前段、第二條，判決如主文。
本案經檢察官吳金棟到庭執行職務。
中      華      民      國    九十一    年      六      月      六      日
                                 臺灣新竹地方法院交通法庭
                                     法  官  王佳惠
右正本證明與原本無異。
如不服本判決，應於判決送達後十日內向本院提出上訴狀( 應附繕本 )，上訴於臺灣
高等法院。
                                     書記官  江靜玲
中      華      民      國    九十一    年      六      月      七      日
附錄本案論罪科刑之主要法條：刑法第二百七十六條第一項。
因過失致人於死者，處二年以下有期徒刑、拘役或二千元以下罰金。
